臺灣高等法院臺南分院刑事裁定
110年度毒抗字第987號
抗  告  人  陳茂陽



上列抗告人因強制戒治案件，不服臺灣臺南地方法院中華民國11
0年11月29日裁定（110年度毒聲字第1194號）提起抗告，本院裁
如下：
    主  文
抗告駁回。
    理  由
一、本件抗告意旨略以：「有無施用毒品傾向的評估標準」已經
    修正通過，前科分數也有所調整，自不適合以前科資料作有
    無繼續施用毒品之標準，而伊在觀察勒戒期間即積極規劃杜
    絕毒品所須改善之各種事項，然而戒治所的心理醫師僅對伊
    簡短的詢問即判定要強制戒治，顯有未洽；再者，伊在此之
    前曾自費接受治療，因未準時向觀護人報到，遭撤銷緩起訴
    處分，再被送觀察勒戒及強制戒治等等，不無一罪數罰之疑
    義。又倘心理醫師之評估精準無誤，何不先由心理醫師評估
    染毒是否適合為附條件之緩起訴或戒治處分，再由法院裁定
    適當之處分，一次完事，以免導致抗告人犯一次過錯即有關
    不完的無奈，爰提起抗告，請求撤銷原裁定云云。
二、按「觀察、勒戒後，檢察官依據勒戒處所之陳報，認受觀察
    、勒戒人有繼續施用毒品傾向者，檢察官應聲請法院裁定令
    入戒治處所強制戒治，其期間為6個月以上，至無繼續強制
    戒治之必要為止，但最長不得逾1年」，毒品危害防制條例
    第20條第2項後段定有明文。又有無繼續施用毒品傾向之評
    估標準，並非完全以受勒戒人勒戒後之結果為準，勒戒前之
    各種情況，仍應作為評估之依據，依勒戒處所評分說明手冊
    規定，係以「前科紀錄與行為表現」、「臨床評估」及「社
    會穩定度」3項合併計算分數：㈠分數60分以上，判定為有繼
    續施用毒品傾向。㈡50分以下判定為無繼續施用毒品傾向。㈢
    51分至59分間判定者再做整體評估後決定，若判定為有繼續
    施用毒品傾向需加註理由。…而其中之「前科紀錄與行為表
    現」係依毒品犯罪相關司法紀錄、首次毒品犯罪年齡、其他
    犯罪相關紀錄、入所時尿液毒品檢驗、所內行為表現；「臨
    床評估」係物質使用行為、合法物質濫用、使用方式、使用
    年數、精神疾病共病（含反社會人格）、臨床綜合評估（含
    病識感、動機、態度、就醫意願）；「社會穩定度」則係依
    工作、家庭等，作為判斷分數之依據。因此，評斷有無吸食
    毒品傾向，係一具體個案之臨床實務及相關事證等情綜合判
    定，有其相當之專業依據及標準，且涉及專門醫學，又衡酌
    強制戒治之目的，係為協助施用毒品者戒斷毒品之心癮及身
    癮所為之一種保安處分類型，而該評估標準係適用於每一位
    受觀察、勒戒處分之人，具一致性、普遍性、客觀性，綜合
    判斷之結果，倘其評估由形式上觀察無擅斷或濫權等明顯不
    當之情事，法院宜予尊重。
三、經查：抗告人前於民國110年1月27日17時30分許，在臺南市
    ○區○○街000巷0弄0號處施用第二級毒品甲基安非他命，經原
    審法院以110年度毒聲字第644號於110年7月14日裁定令入勒
    戒處所執行觀察、勒戒，有上開刑事卷宗在卷可查。抗告人
    入所執行後，經評定結果，其「前科紀錄與行為表現」為32
    分、「臨床評估」為35分、「社會穩定度」則為7分；若以
    動、靜態因子區分，其中「動態因子」為20分、「靜態因子
    」為54分，總計74分，而判定抗告人有繼續施用毒品之傾向
    ，有法務部○○○○○○○○110年11月24日函附「有無繼續施用毒
    品傾向評估標準紀錄表」及證明書在卷可考（見毒偵字第69
    -71頁）。
四、抗告人雖另稱：前科紀錄不應列入評估之標準，戒治所的方
    的心理醫師僅對伊簡短的詢問即判定要強制戒治，顯有未洽
    ；再者，伊在此之前曾自費接受治療，因未準時向觀護人報
    到，遭撤銷緩起訴處分，再被送觀察勒戒，不無一罪數罰之
    疑義。倘心理醫師之評估精準無誤，何不先由心理醫師評估
    染毒是否適合為附條件之緩起訴或戒治處分，再由法院裁定
    適當之處分，一次完事，以免導致抗告人犯錯一次即有被關
    不完的無奈云云，然查：
　㈠司法實務或醫學臨床上，具有毒品前科紀錄者，或因長期有
    機會接觸毒品，或因欲再藉由毒品作用暫時遠離現實環境，
    其反覆性、繼續性地再犯施用毒品犯行之機率，確實較沒有
    毒品前科者高，因此上開評估標準方會將勒戒人之前科紀錄
    列入重要之評分項目，前科紀錄作為評分項目之一乃具有其
    正當性。
　㈡法務部為因應毒品危害防制條例之修正及109年11月18日最高
    法院刑事大法庭109年度台上大字第3826號裁定意旨，經該
    部洽請衛生福利部協助研修「有無繼續施用毒品傾向評估標
    準」，邀集專家學者及相關機關研商後，新版之「有無繼續
    施用毒品傾向評估標準說明手冊」及「有無繼續施用毒品傾
    向評估標準紀錄表」，業於110年3月26日修正並即日起實施
    ，其中關於「前科紀錄與行為表現」之第1項及第3項之計分
    方式均有所修正變動，修正前「有無繼續施用毒品傾向評估
    標準說明手冊」關於「前科紀錄與行為表現」第1項「毒品
    犯罪相關司法紀錄」計分方式為每筆10分，總分不設上限，
    第3項「其他犯罪相關紀錄」計分方式為每筆2分，總分不設
    上限，修正後「前科紀錄與行為表現」第1項「毒品犯罪相
    關司法紀錄」計分方式為每筆5分，總分上限為10分，第3項
    「其他犯罪相關紀錄」計分方式為每筆2分，總分上限為10
    分，此有法務部110年3月26日法矯字第11006001760號函可
    考，足見110年3月26日以前的評分基準，毒品犯罪相關司法
    紀錄的占比過重，110年3月26日以後則已經修正「上限不得
    超過10分」，即不再對抗告人的前科紀錄過度評價，而較強
    調對抗告人的「臨床評估」及「社會穩定性」，上開評分標
    準已經更符合比例原則。
　㈢本件台南看守所附設勒戒所係以110年3月26日修正後的評分
    標準，參酌抗告人毒品犯罪相關司法紀錄、首次毒品犯罪年
    齡、其他犯罪相關紀錄、入所時尿液毒品檢驗、所內行為表
    現；物質使用行為、合法物質濫用、使用方式、使用年數、
    有無精神疾病共病及其工作、家庭等一切因素，對抗告人進
    行評估而作成結論，有評分證明書、評估標準紀錄表在卷可
    考，客觀上並無違法不當之處。抗告人空言指稱心理醫師所
    為之評估，有所缺失而違反正當性云云，尚非可取。　
  ㈣抗告人在此之前曾自費接受治療，因未準時向觀護人報到，
    遭撤銷緩起訴處分，再經裁定送觀察勒戒及強制戒治，乃毒
    品危害防制條例所定之程序，並無一罪數罰之問題。又施用
    毒品者，經檢察官評估後認宜由處遇外之機構協助其戒癮時
    ，檢察官即會給予附命戒癮處分之緩起訴處分；反之，則聲
    請法院裁定送觀察勒戒。查，抗告人已無法藉由處遇外之機
    構協助其戒斷毒癮，自應將其送觀察勒戒，於觀察勒戒後，
    經心理醫師評估其仍有繼續施用毒品傾向，自應再令其入戒
    治處所施以強制戒治，此乃現行毒品危害防制條例所定之處
    理程序，抗告人上開理由主張應免卻強制戒治云云，殊無可
    取。從而，本件抗告人前依原審法院裁定令入勒戒處所施以
    觀察勒戒，既經專業評估有繼續施用毒品傾向，無法戒斷毒
    癮，自有再施以強制戒治之必要。
五、綜上所述，原審法院因而適用毒品危害防制條例第20條第2
    項後段之規定，裁定令入戒治處所施以強制戒治，其期間為
    6個月以上，至無繼續強制戒治之必要為止，但最長不得逾1
    年，經核並無不合。抗告人仍執前陳詞指摘原裁定為不當，
    為無理由，應予駁回。
六、據上論結，應依刑事訴訟法第412條，裁定如主文。　
中　　華　　民　　國　　110 　年　　12　　月　　17　　日
                  刑事第七庭    審判長法　官  吳勇輝
                                      法　官  吳錦佳
                                      法　官  黃國永
以上正本證明與原本無異。
不得再抗告。
　　　　　　　　　　　　　　　　　　　書記官  葉宥鈞
中　　華　　民　　國　　110 　年　　12　　月　　17　　日